臺灣高等法院臺中分院刑事判決　　　　　　　　　九十一年度上易字第一八六○號
　　上　訴　人
　　即　自訴人　乙○○
　　被　　　告　甲○○
右上訴人因被告詐欺案件，不服臺灣台中地方法院九十一年度自字第三五七號中華民
國九十一年八月三十日第一審判決，提起上訴，本院判決如左：
      主  文
上訴駁回。
      理  由
一、自訴意旨略以：被告甲○○於民國（下同）九十年五月十日，以其自己與洪薇茜
    、呂良慧之名義參與自訴人乙○○所招募之互助會，嗣被告陸續標走前開三會，
    並開立面額共新台幣（下同）一百一十六萬四千四百元之支票交予自訴人，作為
    其日後應繳納之會款。惟其後支票經提示均不獲付款，迭經自訴人催索，被告亦
    置之不理，且被告亦無法交代洪薇茜、呂良慧之地址，自訴人始知受騙，因認被
    告涉犯刑法第三百三十九條第一項之詐欺取財罪嫌云云。
二、按不能證明被告犯罪或其行為不罰者，應諭知無罪之判決；且上開規定於自訴程
    序準用之，刑事訴訟法第三百零一條第一項、第三百四十三條，分別定有明文。
    再按犯罪事實應依證據認定之，無證據不得推定其犯罪事實，刑事訴訟第一百五
    十四條，亦有規定；且認定不利於被告之事實，須依積極證據，苟積極證據不足
    為不利於被告事實之認定時，即應為有利於被告之認定，更不必有何有利之證據
    ，此有最高法院三十年度上字第八一六號判例可資參照。另按刑法第三百三十九
    條第一項之詐欺取財罪，係以意圖為自己或第三人不法之所有，以詐術使人將本
    人或第三人之物交付為構成要件，所謂以詐術使人交付，必係被詐欺人因其詐術
    而陷於錯誤，始為相當，若其所用方法，不能認為詐術，亦不致使人陷於錯誤，
    即不構成本罪，最高法院四十六年台上字第二六０號判例可參。
三、自訴意旨認被告涉犯詐欺罪嫌，無非以被告開立前開支票作為應繳會款卻退票並
    詐稱其以洪薇茜、呂良慧名義所參加之互助會由其負責，卻未繳納會款等情，並
    提出互助會名單、支票影本及退票理由單等為其主要論據。訊據被告則堅詞否認
    有何詐欺之犯行，並辯稱：其因受朋友拖累而無法還錢，並無詐欺之意等語。經
    查：（一）自訴人於原審訊問時陳稱：「他（指被告）也曾經跟過我的會幾次，
    他這次是用朋友的名字，他在第五會之前，就把三會就標走了，我就跟他說，他
    可以請他朋友來拿錢，當時我也知道她是用她朋友的名字來加入互助會，我也有
    同意，因為他用朋友名義加入的互助會都已經標走了，可是他也不繳納會錢，所
    以我認為他有詐欺，就是把錢全部拿走」等語（見原審九十一年五月三十一日訊
    問筆錄）。於本院訊問時亦稱：「（被告共付會款次數？）大約十次，他付到九
    十一年二月份」、「他（被告）大約十年來都有跟我會，以前都跟兩會，都有順
    利完成」（見本院卷第二十頁、第六十一頁），則被告以洪薇茜、呂良慧名義參
    加自訴人所招募之互助會，並以其等名義繳交會款及得標領取會款等情，自訴人
    均知之甚詳，按互助會會員名字，會員自得以商號、代號或他人姓名參加，而會
    員及會首既已同意，該代號等參與互助會之權利義務，即由提出之會員負責，此
    乃互助會之常情，尚難認被告係施用詐術而使自訴人陷於錯誤。況互助會員得標
    後，會首即自訴人本即有依約給付得標人應得會款之義務，亦難認係被告施用詐
    術而使自訴人陷於錯誤交付財物。（二）自訴人所提出之支票及退票理由單影本
    各一紙，僅足證明民事債權債務糾紛，尚難憑此認為被告係以施用詐術之方式，
    使自訴人陷於錯誤交付財物。（三）又事實審法院對於證據之取捨，依法雖有自
    由判斷之權，然積極證據不足證明犯罪事實時，被告之抗辯或反證縱屬虛偽，仍
    不能以此資為積極證據應予採信之理由（最高法院三十年度上字第四八二號判例
    參照）；則被告所辯稱其借錢與證人楊正國之部分，業經證人楊正國到庭否認，
    而無法證明其前開所辯為真正，惟依被告參加自訴人之互助會已多年，且會款均
    繳交清楚，本件之互助會，被告亦繳交達十次之多，又查被告帳戶係九十年五月
    三十一日始拒絕往來（見本院卷第五十頁），距被告參加自訴人互助會達一年之
    久，尚難認被告於參加自訴人互助會之時，即有施詐之犯意。（四）此外，復查
    無其他積極證據足資證明被告有何自訴人所指詐欺之犯行，不能證明被告犯罪，
    原審諭知被告無罪之判決，核無不合。自訴人上訴仍執前詞指訴被告犯罪，惟其
    指訴尚不能據以認定被告有詐欺之犯罪，原審理由已詳加敘明，而為被告無罪之
    判決，核無違誤，上訴為無理由，應予駁回。
四、據上論斷，應依刑事訴訟法第三百六十八條，判決如主文。
中      華      民      國    九十一  年    十二      月      十七      日
                                   臺灣高等法院臺中分院刑事第三庭
                                         審判長法  官　陳　朱  貴
                                               法　官  廖  柏　基
                                               法　官  劉　連　星
右正本證明與原本無異。
不得上訴。
                                               書記官  李  妍  嬅
中      華      民      國　  九十一     年     十二      月    十八    日
                                                              　　　　　Ｆ
